【裁判字號】    95,上訴,3044
【裁判日期】    951019
【裁判案由】    偽造貨幣
【裁判全文】
臺灣高等法院刑事判決                95年度上訴字第3044號
上  訴  人  臺灣臺北地方法院檢察署檢察官
被      告  甲○○
選任辯護人  徐秀鳳律師
上列上訴人因偽造貨幣案件，不服臺灣臺北地方法院94年度訴字
第910號，中華民國95年7月20日第一審判決（起訴案號：臺灣臺
北地方法院檢察署93年度偵字第17961 號），提起上訴，本院判
決如下：
    主  文
上訴駁回。
    理  由
壹、程序部分：
    按被告以外之人於審判外之陳述，雖不符前4 條之規定，而
    經當事人於審判程序同意作為證據，法院審酌該言詞陳述或
    書面陳述作成時之情況，認為適當者，亦得為證據，刑事訴
    訟法第159 條之5第1項定有明文。證人即游秀香、郭傳義於
    警詢、偵查之陳述；證人李金平於警詢之陳述，固均係審判
    外之陳述而屬於傳聞證據，但被告於本院 94年9月18日準備
    程序期日已陳明對其證據能力並無意見，同意援為證據（見
    本院卷第19頁），而本院審酌該言詞陳述作成時之情況，認
    為適當，亦得為證據，即有證據能力。
貳、實體部分：
一、公訴意旨略以：被告甲○○明知於不詳時、地，向不明之人
    收受如起訴書附表所示（即扣案之）面額新臺幣（下同）1,
    000元之紙幣5張，全屬偽造之通用紙幣，竟仍予收受，並基
    於行使偽造通用紙幣之犯意，於民國93年7月15日1時30分許
    ，至臺北市○○區○○街21巷3 號「樺園卡拉ＯＫ」店內消
    費2,600 元，於結帳時向該店服務生游秀香行使上開偽造通
    用紙幣3 張，經櫃檯人員察覺並告知被告後，被告復以皮夾
    內所餘2 張偽造通用紙幣交付，惟仍經游秀香察覺而報警查
    獲，並扣得偽造通用紙幣5 張。案經臺北市政府警察局萬華
    分局報告偵辦，因認被告涉犯刑法第196條第1項行使偽造通
    用紙幣罪嫌云云。
二、按犯罪事實應依證據認定之，無證據不得認定其犯罪事實；
    又不能證明被告犯罪者，應諭知無罪之判決，刑事訴訟法第
    154條第2項、第301條第1項分別定有明文。次按刑事訴訟法
    上所謂認定犯罪事實之證據，係指足以認定被告確有犯罪行
    為之積極證據而言，該項證據自須適合於被告犯罪事實之認
    定，始得採為斷罪資料。且認定不利於被告之事實，須依積
    極證據，苟積極證據不足為不利於被告事實之認定時，即應
    為有利於被告之認定，更不必有何有利之證據。如未能發現
    相當證據，或證據不足以證明，自不能以推測或擬制之方法
    ，以為裁判之基礎。又刑事訴訟上證明之資料，無論其為直
    接或間接證據，均須達於通常一般之人均不致有所懷疑，而
    得確信其為真實之程度，始得據為有罪之認定，若其關於被
    告是否犯罪之證明未能達此程度，而有合理性懷疑之存在，
    致使無從形成有罪之確信，即不得遽為不利被告之認定，此
    分別有最高法院29年上字第3105號、30年上字第816 號、40
    年臺上字第86號、76年臺上字第4986號判例可資參照。又被
    告並無自證無罪之義務，是其否認犯罪所持之辯解，縱無可
    取，仍不得因此資以為反證其犯罪之論據，同院91年度臺上
    字第4574號著有判決可參。
三、公訴人認被告涉犯上開罪嫌，係以：被告坦承前往「樺園卡
    拉ＯＫ」消費後，持偽造千元紙幣支付帳款，且有偽造千元
    紙幣5 紙扣案可證，及證人游秀香、郭傳義、許仁宗之證言
    、同案被告李金平之供述，及彰化商業銀行光復分行93年12
    月2 日彰光復第3517號函等為其依據。訊據被告否認犯行，
    辯稱：扣案偽造千元紙幣 5張是向李金平或其他僱主所領取
    之工資，伊並不知道所持有的是偽鈔等語。
四、經查：
  (一)被告客觀上確有於上開時間，前往上址「樺園卡拉ＯＫ」消
    費2,600 元，於結帳時，先持面額1,000元偽造紙幣3張交付
    店員，經告知是偽鈔後繼而再交付1,000元偽造紙幣2張支付
    帳款之情，業據被告坦承在卷，並經證人游秀香警詢、偵查
    中證述明確（偵查卷第17、66頁），且有偽造之面額 1,000
    元通用紙幣5張扣案可證（偵查卷第21頁）。扣案5張面額1,
    000 元紙幣，經中央印製廠鑑定結果，均係以彩色噴墨方式
    仿印，無凹版印紋凸起效果，紙質與真鈔不同，以螢光墨仿
    紙張螢光纖維絲，菊花水印以灰色墨在紙張背面仿製，白水
    印（1000數字）以壓凸方式仿造，安全線以灰色墨仿製，另
    以燙印箔膜（含面額數字）仿鈔券正面五段裸露部分，左下
    角面額數字以亮光物質仿折光變色油墨等情，有該廠93年 8
    月17日中印發字第0930004034號函在卷可稽（同偵卷第2 頁
    ）。被告於上開時、地，行使扣案5 張偽造千元紙幣之客觀
    事實，固堪確認。
  (二)本案應再審酌者，乃被告於上揭時、地行使之時是否知悉所
    持有者為偽造之紙幣。
  (1)、查關於被告持有偽造紙幣之來源，被告於獲案之初警詢時
      ，辯稱扣案偽鈔係93年7月9日向李金平（業經檢察官為不
      起訴處分）領取工資，嗣於第一次偵查中即辯稱：有向李
      金平領取，也有向其他人領取工資等語（見偵查卷第40頁
      ）。
  (2)、證人李金平警詢中陳稱：伊在93年7月9日有發放薪水給被
      告，所發薪水是從彰化商業銀行光復分行的自動提款機提
      款後，付給被告18,000元，不知偽鈔何來等語（偵查卷第
      15、16頁），證人李金平並提出其93年7月6日於彰化商業
      銀行自動櫃員機提款3萬元、5萬元之自動櫃員機交易明細
      表2 紙為證（偵查卷第22頁），而彰化商業銀行之提款機
      內之紙鈔，於每日裝鈔前，必經驗鈔機逐張驗過後始裝箱
      ，應無偽鈔之可能，此亦有彰化商業銀行光復分行93年12
      月2 日彰光復第3517號函附卷可按（偵查卷第70頁），另
      證人即同於93年7月9日向李金平領取薪資之郭傳義偵查中
      具結證稱：我同一天領9,500 元，沒有拿到偽鈔等語（偵
      卷第41頁）。惟證人李金平對於是否交付偽造幣予被告，
      涉有利害關係，因此，證人李金平所證其所給付員工薪資
      是從銀行自動提款機領取乙節，是否確係真實（按交易明
      細僅能證明8 萬元額度係從自動櫃員機提領），證人李金
      平除向自提款機領取外，是否另有其他管道取得千元紙幣
      以發放薪資，亦無從查證以實其說，再者，依證人郭傳義
      之證詞，其雖與被告同一自李金平處取得薪資，惟證人郭
      傳義取得之薪資未有偽造之紙幣乙情，亦未能證明被告是
      否自李金平處取得偽造紙幣，蓋其間尚有多種可能，而未
      能令人即產生確信之心證。據上調查結果，雖不能證明被
      告持有之偽造紙幣係從證人李金平處取得，亦無從證明並
      非自李金平處取得。
  (3)、被告於偵查中第一次訊問時，在檢察官尚未訊問證人李金
      平、郭傳義時，即提出「偽造紙幣可能是向李金平或其他
      人領取之工資」之抗辯（見偵查卷第40頁），嗣後於偵查
      、原審及本院準備程序及審理皆以之置辯，且稱因伊作零
      工的泥水工，工頭不只一個，有朋友帶伊到綽號「黑獅」
      處工作，在桃園中壢的一處學校，伊不知道「黑獅」真實
      姓名等語，參諸證人李金平所證因從事室內裝璜而僱用被
      告之情，被告所辯從事泥水工未有固定聘僱之人，亦與泥
      水工之工作性質與交易常情相符，況警詢之時，被告主觀
      上是否已清楚知悉所持有扣案紙幣之來源，或因案發倉促
      而未能清楚查悉來源，亦有可能，就此，亦難以被告於警
      詢時僅供稱自李金平處取得，即遽為被告不利之認定。檢
      察官上訴謂：被告於員警詢問時僅供稱扣案紙幣為李金平
      交付者，並未提出其他老闆，則被告事後改稱曾向其他老
      闆領取薪資，應係杜撰云云，尚非的論。
  (4)、參以被告行使本件扣案偽造紙幣之過程，被告先出示其中
      3 紙偽造紙幣交付證人游秀香以付款，經游秀香以驗鈔機
      檢驗為偽造紙幣並告知後，被告反應「那有可能」，又從
      口袋提出另2 紙仟元鈔票交付證人游秀香，經檢驗又為偽
      造紙幣之情，業經證人游秀香於警詢、偵查中證述明確（
      同偵卷第17、66頁）。衡諸一般人在行使偽造紙幣遭識破
      後，理當隱藏其所持有之偽造紙幣，且倘若再度行使偽造
      紙幣，遭識破的可能性極高，當不致於立即又再度行使，
      因此，觀諸被告經店員告知是偽鈔的情況下，竟又再度行
      使，則被告是否知悉其持有的千元紙幣係偽造紙幣，頗令
      人存疑。再者，證人游秀香證稱：被告曾來樺園卡拉ＯＫ
      店消費7、8次，被告之前即與證人熟識，因為證人轉至樺
      園卡拉ＯＫ上班，因此要被告來捧場，這一次也是證人游
      秀春打電話叫被告來捧場的等語（見偵查卷第66頁），按
      稽之一般交易常情，行使偽造紙幣之場合，多係利用偶發
      之交易，在交易人互不熟識的情況下進行，亦即收受偽造
      紙幣之人無從追查行使之人，否則，明知行使的是偽造之
      紙幣，卻又向熟識之人行使，此無非自曝其短且自任所為
      非行公然曝光，至愚之人亦不至如此，審諸上情，被告於
      行使扣案之偽造紙幣時，顯然不知道持有者為偽造之紙幣
      。
  (三)綜上調查證據結果，本案查無證據證明被告「收受如起訴書
    附表所示面額1,000元之紙幣5張時知悉係偽造之通用紙幣，
    仍予收受」，亦無從證明「被告行使扣案之5 張仟元偽造紙
    幣時知悉係偽造」之情，本案尚無從證明被告有刑法第 196
    條第1 項行使偽造通用紙幣或意圖供行使之用而收集犯行。
五、檢察官上訴意旨指摘「被告理應無一次收受5 張紙質平滑偽
    造紙幣之理，倘收受即發現為偽造紙幣，亦無不立刻退還之
    理；又被告於員警查獲時僅供稱扣案紙幣為李金平交付者，
    並未提其他老闆存在，則被告事後改稱，顯係杜撰；被告如
    係收受後方知為偽鈔而仍持以行使，並於行使之際遭對方識
    破而拒絕收受，則應構成詐欺取財未遂」等語，惟本案未能
    證明被告明知為偽造之通用紙幣仍予收受，且亦未能證明被
    告行使時知悉為偽造之通用紙幣（被告所為亦與刑法第 339
    條第1 項之詐欺取財罪無涉），業據本院調查且詳予說明如
    前，原審依調查證據之結果，斟酌全辯論意旨，認不能證明
    被告犯罪，而依法諭知無罪之判決（雖推論理由與本院未盡
    相符），經核並無不合。公訴人提起上訴指摘原判決違誤，
    為無理由，應予駁回。
據上論斷，應依刑事訴訟法第368條，判決如主文。
本案經檢察官吳國南到庭執行職務。
中    華    民    國    95    年    10    月    19    日
                  刑事第十五庭  審判長法  官  吳昭瑩
                                      法  官  楊貴雄
                                      法  官  王梅英
以上正本證明與原本無異。
不得上訴。
                                      書記官  李信穎
中    華    民    國    95    年    10    月    20    日


司法院資訊處製作；財團法人民間司法改革基金會備份。
